【裁判字號】    95,判,753
【裁判日期】    950522
【裁判案由】    國軍軍事勤務致人民傷亡損害補償
【裁判全文】
最  高  行  政  法  院  判  決
                                     95年度判字第00753號
上  訴  人  丙○○○
                          （送達代收人 甲○○
                              斯福路3段171號12樓之1）
被 上訴 人  國防部
代  表  人  乙  ○
上列當事人間因國軍軍事勤務致人民傷亡損害補償事件，上訴人
不服中華民國93年10月29日臺北高等行政法院92年度訴字第5215
號判決，提起上訴。本院判決如下：
    主  文
上訴駁回。
上訴審訴訟費用由上訴人負擔。
    理  由
壹、本件上訴人主張：（一）、依照解釋法律之法學方法，例外
    規定應從嚴解釋。國軍軍事勤務致人民傷亡損害補償條例（
    下稱補償條例）第2條第1項但書屬於例外規定，應當依據文
    義嚴格解釋，以避免害及法律意義。另參諸該條文行政院所
    提出之立法理由及立法委員之法案版本，皆認為須於受領之
    給付為「相當」賠償，方為妥適。當軍方有責任時，應為賠
    償或補償，無責任時方為慰問。賠償或補償，相較於慰問，
    顯然不相當。（二）、參照臺灣高等法院民國（下同）84年
    度上國字第18號判決理由，認為國防部所頒之慰問金不具損
    害賠償性質，不得自賠償金額中扣除。另參照臺灣高等法院
    88年度保險上字第19號判決意旨，撫卹慰問金並非依法應負
    賠償責任之賠償金。依照前開實務見解，慰問金僅屬特殊事
    件發生後發給受難者家屬慰問性質之給付，顯與賠償有別。
    （三）、原審未審酌補償條例第2條第1項但書條文涵義，錯
    誤解為凡被上訴人一為金錢上之給付，即為適度補償，而合
    於該條例第2條第1項但書規定，卻未說明何以被上訴人一為
    給付即為適度補償，原審之認定顯係違反經驗法則或論理法
    則，且置該補償條例之立法理由及歷史背景於不顧，有適用
    法規不當之違誤。又上訴人於原審所提出之實務判決先例，
    說明國防部所頒之慰問金不具損害賠償性質，不得自賠償金
    額中扣除，然原審未予肯認該實務判決，認事用法顯有錯誤
    ，有不當適用法規之違誤。（四）、原審縱認空軍總司令部
    印製之「空軍軍機乘機證」乘客須知第3項之約定有效，亦
    不得將上訴人等排拒於該補償條例之適用範圍外，而應審酌
    被上訴人就事故之發生致上訴人等之親屬死亡確有責任，且
    上訴人等未獲有相當之撫慰，而依照補償條例規定對上訴人
    等為適度之補償始為允當。原審逕自援引該約定，就上訴人
    主張被上訴人應負完全之責不予採信，顯違反經驗法則或論
    理法則，有不當適用法規之違誤。（五）、依照該補償條例
    第6條所訂定之「國軍軍事勤務致人民傷亡損害賠償基數及
    發給標準」，以及與金門料羅灣空難事故發生同時期所頒布
    之「航空客貨損害賠償辦法」 (71年6月3日修正公布)第3條
    規定，及現行「航空客貨損害賠償辦法」 (88年3月17日修
    正公布)第3條規定，兩者就空難事件人身傷亡之賠償標準並
    無明顯差距。可證明同一時期，同為航空事件之考量，被上
    訴人所撥發之新臺幣（下同）10萬元數額與主管機關所定之
    賠償標準 (75萬元至150萬元)顯有極大差距，難謂相當。（
    六）、參照70年前後相關實務損害賠償案例資料：最高法院
    72年度台上字第446號判決、78年度台上字第588號判決、臺
    北地方法院75年度訴字第8866號判決，被上訴人所致送之10
    萬元慰問金，其數額顯然與補償條例所規定之「賠償、撫卹
    或其他慰撫及補償」不相當，應無適用補償條例第2條第1項
    但書規定之餘地。被上訴人援引該補償條例第2條第1項但書
    規定拒絕上訴人之請求，其適用法令顯有錯誤。（七）、原
    審僅謂依該補償條例所為之補償「屬適度補償性質，不應以
    過去之損害範圍估算賠償標準」，忽略該補償條例立法意旨
    須於受領之給付為「相當」賠償等，排除其依據補償條例接
    受補償方為妥適，顯辜負當時立法者之美意及顯難符合該補
    償條例所欲達成之撫慰民心之目的，原審顯未審酌立法者以
    「相當」之給付為要件，未就「相當與否」為說明；亦未說
    明何以認為被上訴人不須至少給付如前開數額之金額，何以
    認為上訴人等所獲之10萬元與前開數額已達相當，又何以認
    為上訴人等之傷痛僅因區區10萬元即得撫慰；亦未審酌上訴
    人所獲致之10萬元與補償條例之補償標準150萬元相距甚遠
    ，遽認上訴人已獲金錢補償，即符合補償條例第2條第1項但
    書之規定，未具理由逕為認定甚為擅斷，有判決所載理由不
    明瞭或不完備，不足以使上訴人等知悉主文所由成立之依據
    ，顯有判決不備理由之判決當然違背法令，爰請求廢棄原判
    決。
貳、被上訴人未提出上訴答辯狀。
參、原審斟酌全辯論意旨及調查證據之結果，以：上訴人之子歐
    陽琮於72年6月6日搭乘國軍支援金門戰地政務委員會返臺班
    機，起飛後不久失事墜落於料羅灣外海死亡，嗣經被上訴人
    主計局於72年7月9日以（72）正歲11344號令撥發「辦理慰
    問金門料羅灣空難事件傷亡人員（家屬）慰問金」案，贈送
    10萬元之慰問金予上訴人等情，為兩造所不爭執，又上開勤
    務屬於補償條例所稱之「國軍軍事勤務範圍」，亦為被上訴
    人所承認。經查補償條例第2條第1項之立法理由，為：「70
    年7月1日國家賠償法施行以後，對國軍因執行軍事勤務致傷
    亡或受損害之人民，軍方有責任者，已得依國家賠償法請求
    賠償，軍方無責任者，國防部另訂有慰問實施要點，以金錢
    予以慰問，乃明定本條例適用對象為70年6月30日前，在臺
    灣、澎湖、金門、馬祖及政府統治權所及之其他地區，因國
    軍執行軍事勤務致傷亡或財物損失之人民」，此觀之卷附立
    法院公報第88卷第6期第211頁即明。又國防部於87年9月所
    印製之「為使國家賠償法施行以前，國軍軍事勤務致人民傷
    亡損害補償案件建立法源基礎----敬請支持通過國軍軍事勤
    務致人民傷亡損害補償條例」草案之說帖，明白指出38年政
    府遷臺迄70年7月1日「國家賠償法」施行前所發生之國軍軍
    事勤務致人民傷亡損害補償案件，或因距今已逾15年以上，
    且事發當時未能即時備案，依法向地方政府申請補助，或因
    人民私闖禁區撿拾廢彈所造成傷亡等，致求償無據，迄今已
    無檔案資料可供查考，在陳情人無法提供足夠資料之狀況下
    ，依現行法令規定目前無任何法條可資辦理補償，處理該類
    案件確有窒礙因素存在，基於人道立場，特擬訂「補償條例
    」予以從寬認定，本案屬適度補償性質，不應以過去之損害
    （失）範圍估算賠償標準，此亦有該說帖影本在卷可資佐証
    ，足見於制定「補償條例」當時，關於因國軍軍事勤務致傷
    亡之人民，或因發生時間逾15年，請求權已罹於時效，或因
    未即時備案致無資料可考，或因可歸責於己擅自闖入禁區所
    造成，致求償無據，考量38年政府遷臺後至70年6月30日止
    ，這段期間之時空背景，基於人道而制訂該條例給予被害人
    或其家屬某程度之補償，該補償屬於適度補償性質，並非以
    填補被害人或其家屬之損害為目的。次查本件空難事件之班
    機係國軍即空軍固定支援金門政務委員會之運輸機，依空軍
    總司令部令頒之「空軍空運（投）作業手冊」第11節第6條
    規定：「搭載空運機之人員及物品，如於空運途中發生意外
    事件致受傷亡或損失，概由申請單位或個人自行負責，空軍
    不負任何醫療、撫卹及賠償之責」，此固為空軍單方面所訂
    頒，惟依空軍總司令部印製之「空軍軍機乘機證」，其上乘
    客須知第3項載明：「若遇意外事件而致乘客遭受損害時，
    本軍不負任何賠償責任」，此有「空軍空運（投）作業手冊
    」及「空軍軍機乘機證」影本各乙份為憑，上訴人之子既係
    搭乘空軍軍機來臺，即應持有上述「空軍軍機乘機證」登機
    ，足見上訴人之子於搭乘該軍機時，即已同意免除空軍於空
    運途中發生意外所致損害之責任，上述約款或與現代民事法
    或行政法之法理有所不合，但考量金門地區於事發當時仍實
    施戰地政務，空運業務均由空軍支援，空軍對於搭乘該軍之
    軍機者，為上述之約定，有其時空背景，尚難以此約款係屬
    不利於搭乘者，即認為無效。另按補償條例並非以填補被害
    人之損害為目的，而是基於人道對於被害人為適度之補償，
    已如前述，因此，該條例第2條第1項但書所謂「其他慰撫及
    補償」，即無需與填補損害之賠償或撫卹相當，上訴人主張
    補償條例第2條第1項但書所謂「其他慰撫及補償」，應與填
    補損害之賠償或撫卹相當云云，仍不足採。上訴人之子歐陽
    琮於72年6月6日搭乘國軍支援金門戰地政務委員會返臺班機
    ，起飛後不久失事墜落於料羅灣外海，上訴人既經被上訴人
    發給慰問金10萬元，足見上訴人因同一事由已依其他途徑獲
    得金錢補償，符合補償條例第2條第1項但書之規定，被上訴
    人於92年7月2日以猛狷字第0920002042號函否准上訴人補償
    之申請，並無不合，訴願決定遞予維持，亦無違誤，乃判決
    駁回上訴人在原審之訴。
肆、本院查：按補償條例第2條第1項、第2項分別規定：「民國
    38年政府遷臺後至民國70年6月30日止，臺灣地區人民，因
    國軍軍事勤務致傷亡或財物損害者，得依本條例規定申請金
    錢補償。但同一事由已依其他途徑獲得賠償、撫卹或其他慰
    撫及補償者，不予補償。」「前項期間，金門馬祖地區得延
    至民國81年11月7日戰地政務終止日。」上開規定，係將依
    其他途逕獲得「賠償」、「撫卹」或其他「慰撫及補償」等
    4種情形，並列為不予補償之要件，如因同一事由已依其他
    途逕獲得其中一種金錢給與，不論其所用名義如何，即不得
    再予補償。準此，國軍因執行軍事勤務致傷亡或受損害之人
    民，如經軍方斟酌其事件之性質，認為宜撥發「其他慰撫」
    性質之慰問金，以慰撫傷亡人民及家屬之創痛者，不論其金
    額是否與「損害賠償金」、「撫卹金」或「損害補償金」相
    當，即無適用補償條例之規定予以補償之餘地。原判決參照
    補償條例第2條第1項之立法理由，及被上訴人於87年9月印
    製之「為使國家賠償法施行以前，國軍軍事勤務致人民傷亡
    損害補償案件建立法源基礎一敬請支持通過國軍軍事勤務致
    人民傷亡損害補償條例」草案說帖，足見制定補償條例當時
    ，關於因國軍軍事勤務致傷亡之人民，或因發生時間逾15年
    ，請求權已罹於時效，或因無資料可考，或因可歸責於己所
    造成，致求償無據，考量38年政府遷臺後至70年6月30日止
    ，這段期間之時空背景，基於人道而制定該條例給予被害人
    或其家屬某程度之補償，該補償屬於適度補償性質，並非以
    填補被害人或其家屬之損害為目的。另依空軍總司令部印製
    之空軍軍機乘機證乘客須知所載：「若遇意外事件而致乘客
    遭受損害時，本軍不負任何賠償責任」，足見上訴人之子於
    搭乘該軍機時，即已同意免除空軍於空運途中發生意外所致
    損害之責任，上述約款或與現代民事法或行政法之法理不盡
    相合，但考量金門地區於事發當時仍實施戰地政務，空運業
    務均由空軍支援，空軍對於搭乘該軍機者，為上述之約定，
    有其時空背景，尚難以此約款係屬不利於搭乘者，即認為無
    效。上訴人因其子搭乘國軍支援金門戰地政務委員會返臺班
    機罹難，既經被上訴人發給慰問金10萬元，是上訴人因同一
    事由已依其他途徑獲得金錢補償，符合補償條例第2條第1項
    但書之規定。被上訴人否准上訴人補償金之申請，並無違誤
    ，訴願決定予以維持，亦無不合，因將上訴人之訴駁回，經
    核於法並無違背。上訴論旨，仍執前詞，主張補償條例第2
    條第1項但書屬於例外規定，應從嚴解釋方為妥適；參照臺
    灣高等法院84年度上國字第18號、88年度保險上字第19號判
    決，撫卹慰問金並非依法應負賠償責任之賠償金；縱認空軍
    軍機乘機證之乘客須知所載「若遇意外事件而致乘客遭受損
    害時，本軍不負任何賠償責任」之約定有效，亦不得將上訴
    人等排拒於補償條例適用範圍外，仍應審酌已否獲有相當之
    撫慰；同一時期，搭乘民用航空機發生空難事件，被上訴人
    所撥發之10萬元數額與主管機關所定之賠償標準顯有極大差
    距；另參照最高法院72年度台上字第446號判決、78年度台
    上字第588號判決、臺北地方法院75年度訴字第8866號判決
    ，被上訴人所致送之慰問金，其數額顯然與補償條例規定之
    「賠償、撫卹或其他慰撫及補償」不相當云云，指摘原判決
    有適用法規不當、判決不備理由等違背法令情事，核其上訴
    難認有理由，應予駁回。
據上論結，本件上訴為無理由，爰依行政訴訟法第255條第1項、
第98條第3項前段，判決如主文。
中    華    民    國    95    年    5     月    22    日
                  第一庭審判長法  官  葉  振  權
                              法  官  陳  秀  美
                              法  官  劉  鑫  楨
                              法  官  梁  松  雄
                              法  官  劉  介  中
以  上  正  本  證  明  與  原  本  無  異
中    華    民    國    95    年    5     月    23    日
                              書記官  吳  玫  瑩


司法院資訊處製作；財團法人民間司法改革基金會備份。
